臺灣臺北地方法院民事判決　　　　　　　　99年度消字第35號
原　　　告　張進昌
訴訟代理人　劉楷律師
　　　　　　李德正律師
被　　　告　遠東國際商業銀行股份有限公司
法定代理人　侯金英
訴訟代理人　陳偉智
上列當事人間請求確認債權不存在等事件，本院於中華民國100
年1月18日言詞辯論終結，判決如下：
    主      文
原告之訴駁回。
訴訟費用由原告負擔。
    事實及理由
一原告主張：訴外人黃智暉於民國93年12月22日邀同原告及訴外
  人蕭雅惠為共同借款人，並以其所有坐落桃園縣中壢市○○段
  1694之24地號土地及同段1681建號即門牌號碼桃園縣中壢市○
  ○○街21巷20號建物為被告設定最高限額元抵押權，向被告借
  款新台幣（下同）440萬元，且共同簽發面額440萬元本票予被
  告以為擔保。嗣黃智暉於98年間遲延繳款，被告未先行與原告
  洽商下，持前揭本票聲請臺灣板橋地方法院96年度票字第7733
  號本票裁定對原告財產為強制執行，致原告任職新加坡商星展
  銀行股份有限公司（下稱星展銀行）以信用不良強迫原告去職
  。惟前揭借款匯入黃智暉開設於被告銀行第000000000 號帳戶
  ，原告未收受該借款，兩造間不成立消費借貸契約，原告不負
  返還借款責任。又系爭借款業經黃智暉提供前揭房地為被告設
  定最高限額抵押權，有足額擔保，被告將原告列為共同借款人
  ，並約定應負連帶清償責任，原告實質上為黃智暉之連帶保證
  人，被告所為顯係為規避銀行法第12條之1 規定，構成脫法行
  為，應屬無效。另本件所簽立房屋抵押貸款契約書及特別約款
  ，係被告為與不特定多數消費者訂立同類契約之用，為定型化
  契約，加重原告責任而顯失公平，依消費者保護法第12條第 1
  項、民法第247條第2、4 款規定，亦屬無效，被告持有系爭本
  票債權自不存在。另被告明知本件借款因違法而對原告不生效
  力，卻仍就原告對星展銀行之薪資債權聲請強制執行，致原告
  信用不良遭星展銀行解雇，侵害被告工作權、名譽權及信用權
  ，原告依民法第184條第1項前段、第2項、第195條規定，請求
  被告賠償薪資損害60萬元及慰撫金40萬元云云。並聲明：(一)確
  認被告對原告206萬5917元及自98年3月24日起按年息20% 計算
  之利息之債權不存在。(二)確認被告對原告系爭面額440 萬元本
  票債權不存在。(三)被告應給付原告100萬元。
二被告則以：黃智暉於93年11月間向被告申請房屋貸款460 萬元
  ，因職業收入不明確，還款能力不佳及申貸成數達99% ，不符
  被告規定，嗣原告同意與黃智暉及蕭雅惠共同借款，並附上原
  告在復華銀行薪資轉帳存摺供被告徵信，被告始同意本件借款
  ，原告與蕭雅惠為共同借款人，乃授信條件之補強，與是否足
  額擔保無涉。又原告為本件借款之共同借款人並非連帶保證人
  ，與銀行法第12條之1 規定並無牴觸等語，資為抗辯。並聲明
  ：駁回原告之訴。
三兩造不爭執之事實：
(一)黃智暉、原告、蕭雅惠於93年2月3日擔任共同借款人，向被告
  借款440 萬元，黃智暉並以前揭房地為被告設定最高限額抵押
  權，黃智暉、原告、蕭雅惠共同簽發面額440 萬元本票予被告
  ，系爭借款匯入黃智暉開設於被告銀行第000000000 號帳戶，
  為兩造所不爭執，有房屋抵押貸款契約書及本票在卷可稽。
(二)被告執前揭本票聲請臺灣板橋地方法院96年度票字第7733號本
  票裁定，准許在394萬4824元及自96年2 月22日起按年息20%計
  算遲延利息得為強制執行，並以臺灣桃園地方法院97年度司執
  字第24819號強制執行事件拍賣抵押物，尚有206萬5917元及利
  息、違約金未獲清償而獲發債權憑證，再以臺灣板橋地方法院
  99年度司執字第11303號、本院99年度執助字第811號強制執行
  事件，就原告在星展銀行任職期間之各項薪資債權於206萬591
  7元及自98年3 月24日起至清償日止按年息20%計算之利息及程
  序費用2 千元範圍內予以扣押，為兩造所不爭執，有分配表、
  債權憑證執行命令在卷足憑。
四兩造之爭點：
  本件兩造爭執之爭點，在於兩造間是否有消費借貸關係？本件
  消費借貸關係是否違反銀行法第12條之1 、消費者保護法第12
  條第1項、民法第247條之1第2、4 款規定而無效？被告是否構
  成侵權行為？
(一)有關消費借貸部分：
1.按稱消費借貸者，謂當事人一方移轉金錢或其他代替物之所有
  權於他方，而約定他方以種類、品質、數量相同之物返還之契
  約。民法第474條第1項定有明文。
2.查依黃智暉、原告、蕭雅惠與被告簽訂房屋抵押貸款契約書第
  1條甲項第2款及特別約款第27條分別約定：本件借款撥款時，
  由被告撥入黃智暉開立於被告活儲存款第000000000 號帳戶；
  本契約書如由數借款人共同簽署時，各借款人均為本契約下各
  項借款額度之共同借款人，被告撥貸之款項得撥入任一共同借
  款人之帳戶；有房屋抵押貸款契約書在卷可稽（本院卷第22、
  25頁）。則被告將本件借款撥入黃智暉開立於被告活儲存款第
  000000000 號帳戶，自符合前開約定，堪認兩造間已達成借貸
  之合意及借款之交付。則原告主張其未收受借款，兩造間消費
  借貸契約並未成立云云，自不足取。
(二)有關消費借貸關係是否無效部分：
1.次按銀行辦理自用住宅放款及消費性放款，已取得前條所定之
  足額擔保時，不得以任何理由要求借款人提供連帶保證人。銀
  行法第12條之1第1項定有明文。
2.次查，本件借款固由借款人黃智暉提供前揭房地設定最高限額
  抵押權，以為擔保，然銀行法第12條之1第1項規定，係指銀行
  於已取得足額擔保之情況下，不得以借款人未另提供連帶保證
  人為由拒絕貸款。惟原告與黃智暉、蕭雅惠為本件借款之共同
  借款人，亦為系爭本票之共同發票人，並非本件借款之連帶保
  證人。且黃智暉提供前揭房地設定最高限額528 萬元抵押權予
  被告，經被告聲請臺灣桃園地方法院97年度司執字第24819 號
  強制執行事件拍賣抵押物，尚有206 萬5917元及利息、違約金
  未獲清償，有該分配表、債權憑證在卷（見本院卷第80至82頁
  ），堪認黃智暉提供前揭房地設定抵押權，並未使被告取得足
  額之擔保。則原告擔任本件借款之共同借款人及共同發票人，
  並未違反銀行法第12條之1第1項之規定，故原告主張被告於本
  件借款已取得足額擔保時，仍要求原告擔任共同借款人負連帶
  清償責任，本件消費借貸關係違反銀行法第12條之1第1項規定
  ，應屬無效云云，仍不足取。
3.再按定型化契約中之條款違反誠信原則，對消費者顯失公平者
  ，無效。消費者保護法第12條第1 項定有明文。另按依照當事
  人一方預定用於同類契約之條款而訂定之契約，為加重他方當
  事人之責任或其他於他方當事人有重大不利益，按其情形顯失
  公平者，該部分約定無效。民法第247條之1第2、4款定有明文
  。至所謂定型化契約之條款因違反誠信原則，顯失公平，而無
  效者，係以契約當事人之一方於訂約當時處於無從選擇締約對
  象或無拒絕締約餘地之情況，而簽訂顯然不利於己之約定為其
  要件。另所謂「加重他方當事人之責任」，應係指一方預定之
  契約條款，為他方所不及知或無磋商變更之餘地而言。
4.再查，本件兩造間系爭房屋抵押貸款契約書乃被告預定用於同
  類抵押借款契約之條款而訂定之契約，此有系爭房屋抵押貸款
  契約書在卷足憑，亦為兩造所不爭執，性質上自屬於定型化契
  約。惟原告於簽訂系爭房屋抵押貸款契約書時任職於復華銀行
  ，自應熟悉銀行之業務及作業流程，而被告除於系爭房屋抵押
  貸款契約書明定原告之權利及義務，更明確告知原告就系爭借
  款之義務與責任，則系爭房屋抵押貸款契約書特別約款第27條
  約定共同借款人應負連帶清償責任，尚無違反誠信原則而有對
  原告顯失公平之情事。況原告與黃智暉、蕭雅惠亦為系爭本票
  之共同發票人，依票據法第124條準用同法第96條第1項規定，
  對於執票人應連帶負責，系爭房屋抵押貸款契約書特別約款第
  27條約定共同借款人應負連帶清償責任，並無特別加重原告所
  負擔之責任，亦無對原告有重大之不利益之情形，故系爭契約
  書未違反其他強制規定，且與公序良俗無關，亦未有原告主張
  之加重其責任、對其有重大不利益，更無按其情形顯失公平之
  情事，系爭房屋抵押貸款契約書約定自屬合法有效，原告主張
  系爭契約書消費者保謢法第12條第1項、民法第247條之1第2、
  4款而無效云云，尚非有據。
(三)有關侵權行為部分：
1.末按因故意或過失，不法侵害他人之權利者，負損害賠償責任
  。違反保護他人之法律，致生損害於他人者，負賠償責任。但
  能證明其行為無過失者，不在此限。民法第184條第1項前段、
  第2項規定定有明文。
2.末查，黃智暉提供前揭房地經被告聲請臺灣桃園地方法院97年
  度司執字第24819號強制執行事件拍賣抵押物，尚有206萬5917
  元及利息、違約金未獲清償而獲發債權憑證，已如前述，則被
  告執上開債權憑證以臺灣板橋地方法院99年度司執字第 11303
  號、本院99年度執助字第811 號強制執行事件，就原告在星展
  銀行任職期間之各項薪資債權於206萬5917元及自98年3月24日
  起至清償日止按年息20%計算之利息及程序費用2千元範圍內予
  以扣押，自屬合法行使權利，並無故意或過失不法侵害原告工
  作權、名譽權及信用權之情事。故原告依民法第184條第1項前
  段、第2項、第195條規定，請求被告賠償薪資損害60萬元及慰
  撫金40萬元云云，殊不足取。
五從而，原告主張兩造間消費借貸契約不成立，請求確認被告對
  原告206萬5917元及自98年3 月24日起按年息20%計算之利息之
  債權不存在，和被告對原告就系爭面額440 萬元本票債權不存
  在，以及依民法第184條第1項前段、第2項、第195條規定，請
  求被告給付100萬元，均無理由，應予駁回。
六本件事證已臻明確，兩造其餘攻擊防禦方法，經核與勝負之判
  斷不生影響，爰不予逐一論酌，附此敘明。
七訴訟費用負擔之依據：民事訴訟法第78條。
中    華    民    國   100    年    2     月    15    日
                  民事第六庭法  官  姜悌文
以上為正本係照原本作成。
如對本判決上訴，須於判決送達後20日內向本院提出上訴狀。如
委任律師提起上訴者，應一併繳納上訴審裁判費。
中    華    民    國   100    年    2     月    15    日
                            書記官  羅振仁